臺灣彰化地方法院刑事判決　　　　　　　 96年度訴字第942號
公　訴　人　臺灣彰化地方法院檢察署檢察官
被　　　告　乙○○
選任辯護人　龔正文律師
上列被告因偽造文書案件，經檢察官提起公訴（96年度偵字第39
92號），本院判決如下：
    主  文
乙○○共同連續行使明知為不實之事項，而使公務員登載於職務
上所掌之公文書，足以生損害於公眾，處有期徒刑拾月，減為有
期徒刑伍月，如易科罰金，以銀元佰元即新臺幣玖佰元折算壹
日。
    犯罪事實
一、乙○○係設於彰化縣彰化市○○路109 之1 號「友信人力資
    源有限公司」之負責人，前以媒介外籍勞工來臺灣工作為業
    ，而結識於民國90年間來臺灣擔任老人養護中心監護工之印
    尼籍女子RIYANTI ANI （中文譯名：陳阿妮，下稱陳阿妮；
    業經檢察官為職權不起訴處分），因陳阿妮告以有意再度來
    臺灣工作，其明知與陳阿妮並無結婚之真意，為使陳阿妮得
    假藉配偶探親名義申請入境我國，並以依親名義取得我國居
    留權而能在臺灣地區從事工作之目的，竟與陳阿妮基於行使
    使公務員登載不實公文書之概括犯意聯絡，於92年7 月29日
    抵達印尼雅加達市後，由其與陳阿妮向設於印尼國勿加西阿
    哈末雅尼將軍路1 號之勿加西縣政府市民行政署辦理假結婚
    登記後，先行返回臺灣，再由不知情之真實姓名、年籍均不
    詳之印尼籍成年男子將上開結婚呈報證書，經我國駐印尼臺
    北經濟貿易代表處認證後，寄送與其收受，其復於92年12月
    23日至設於臺中縣大肚鄉○○路○段38之1 號之臺中縣大肚
    鄉戶政事務所，持前開經我國駐印尼臺北經濟貿易代表處認
    證之結婚呈報證書，向該戶政事務所佯稱其已與印尼籍之陳
    阿妮結婚之事實為由，申請辦理結婚登記，致使該戶政事務
    所內僅有形式審查權之承辦公務員，將此不實之結婚事項，
    登載於其職務上掌管之戶籍登記簿冊公文書，且在乙○○之
    國民身分證背面配偶欄處登載陳阿妮姓名，並據以核發記事
    欄註記「92年7 月29日與印尼國人陳阿妮（西元1975年10月
    14日出生）結婚」此不實事項之戶籍謄本、配偶欄為陳阿妮
    之國民身分證予乙○○，足以生損害於戶政機關對於婚姻登
    記事項管理之正確性。嗣陳阿妮入境臺灣後，即在乙○○所
    經營之前揭公司擔任臨時派遣之外籍勞工，乙○○復承前揭
    行使使公務員登載不實文書之概括犯意，檢具上開使公務員
    登載不實之戶籍謄本及護照影本等資料，委託不知情之趙婉
    君於93年2 月24日向設於臺中縣豐原市○○路225 號之臺中
    縣警察局以依親之事由申請陳阿妮之外僑居留證，使臺中縣
    警察局核發外僑居留證之公務員陷於錯誤，而核發陳阿妮之
    外僑居留證，並將陳阿妮居留事由為依親之不實資料，登載
    於其職務上所掌管理外僑居留資料之電子檔案資料紀錄公文
    書，足以生損害於警察機關對核發外僑居留證及對於外國人
    在臺居留管理之正確性。嗣乙○○復承前揭行使使公務員登
    載不實文書之概括犯意，於94年1 月24日向警察機關以依親
    之事由申請陳阿妮之居留證延展，致使警察機關核發外僑居
    留證之公務員陷於錯誤，並將陳阿妮居留事由為依親之不實
    資料，登載於其職務上所掌管理外僑居留資料之電子檔案資
    料紀錄公文書，足以生損害於警察機關對核發延展外僑居留
    證及對於外國人在臺居留管理之正確性。嗣乙○○於94年2
    月14日與陳阿妮離婚後，警方於95年11月14日凌晨1 時許，
    在桃園縣龍潭鄉○○路211 巷94弄10之3 號4 樓處，查獲陳
    阿妮逾期居留，始循線查知上情。
二、案經桃園縣政府警察局報請臺灣桃園地方法院檢察署呈請臺
    灣高等法院檢察署檢察長核轉臺灣彰化地方法院檢察署檢察
    官偵查起訴。
    理  由
一、程序部分：
  (一)按被告以外之人於偵查中向檢察官所為陳述，除顯有不可信
    之情況者外，得為證據，刑事訴訟法第159 條之1 第2 項定
    有明文。蓋因檢察官與法官同為司法官署，且檢察官代表國
    家偵查犯罪，依法有訊問被告、證人及鑑定人之權力，且須
    對被告有利、不利之情形均應注意，況徵諸實務運作，檢察
    官實施刑事偵查程式，亦能恪遵法定程式之要求，不致有違
    法取證情事且可信度極高，是被告以外之人前於偵查中已具
    結而為證述，除反對該項供述得具有證據能力之一方，已釋
    明「顯有不可信之情況」之理由外，不宜以該證人未能於審
    判中接受他造之反對詰問為由，即遽指該證人於偵查中之陳
    述不具證據能力，方符前揭法條之立法意旨。是證人陳阿妮
    於檢察官偵查中所為陳述（參見臺灣桃園地方法院檢察署96
    年度偵字第5117號偵查卷宗第29頁至第30頁），係以證人之
    身份，經檢察官告以具結之義務及偽證之處罰，並由其具結
    而於負擔偽證罪之處罰心理下所為，且經具結擔保其證述之
    真實性，又前揭證人於檢察官訊問時之證述，並無證據顯示
    係遭受強暴、脅迫、詐欺、利誘等外力干擾情形或在影響其
    心理狀況，致妨礙其自由陳述等顯不可信之情況下所為；又
    被告乙○○及其選任辯護人，亦均未曾提及檢察官在偵查時
    ，有任何不法取供之情形，是客觀上並無顯不可信之情況，
    前揭證人於偵查中之證言，自具有證據能力。
  (二)按被告以外之人於審判外之言詞或書面陳述，除法律有規定
    者外，不得作為證據；被告以外之人於審判中有滯留國外或
    所在不明而無法傳喚或傳喚不到之情形，其於檢察事務官、
    司法警察官或司法警察調查中所為之陳述，經證明具有可信
    之特別情況，且為證明犯罪事實之存否所必要者，得為證據
    ，刑事訴訟法第159 條第1 項、第159 條之3 第3 款分別定
    有明文。經查，證人陳阿妮於警詢中之證述，雖為審判外之
    陳述而屬傳聞證據，且經被告之選任辯護人爭執其證據能力
    ，惟證人陳阿妮已於95年12月10日遣送出境，此有內政部入
    出國及移民署96年7 月2 日移民資處雲字第09611465820 號
    函檢附之入出國日期證明書、外僑居留資料各1 份（參見本
    院卷宗）附卷可憑，是證人陳阿妮於審判中有滯留國外，無
    法傳喚之情事甚明，而其警詢中所述，係以假結婚方式，非
    法進入臺灣地區之情形，應具有可信之特別情況，且為證明
    被告乙○○前揭犯罪事實所必要者，依刑事訴訟法第159 條
    之3 第3 款規定，得為證據。
  (三)本案以下其餘所引用被告以外之人於審判外之言詞或書面陳
    述，而不符合刑事訴訟法第159 條之1 至第159 條之4 之規
    定者，均經本院於審理時當庭直接提示而為合法之調查，檢
    察官、被告乙○○及其選任辯護人，均同意作為證據，本院
    審酌前開證據作成或取得之狀況，均無非法或不當取證之情
    事，亦無顯不可信之情況，故認為適當而均得作為證據。是
    該證據依刑事訴訟法第159 條之5 之規定，均具有證據能力
    ，先予敘明。
二、訊據被告乙○○固不否認，其於前揭時、地，持前開文件資
    料向各機關申請結婚、入境、外僑居留登記等語，惟矢口否
    認涉有何行使使公務員登載不實文書之犯行，並辯稱：其於
    91年間證人陳阿妮至臺灣合法工作時認識陳阿妮並交往，雙
    方均有意願結婚，其係真結婚，非係為使證人陳阿妮至臺灣
    工作而假結婚云云。經查：
  (一)被告乙○○於前揭時、地，持前開結婚登記等資料向犯罪事
    實欄一所示之我國各行政機關申請結婚、入境、外僑居留登
    記之事實，業據被告於本院審理中所自承，且有外交部領事
    事務局臺中辦事處96年7 月9 日領中字第0960004330號函檢
    附之申請人簽證資料、96年7 月19日領中字第09600004500
    號函各1 紙；駐印尼臺北經濟貿易代表處96年7 月16日印尼
    領字第09600004030 號函檢附之結婚首次申辦簽證、護照影
    本、結婚呈報證書各1 紙；臺中縣警察局96年7 月4 日中縣
    警字第0960050743號函檢附之申請居留資料1 份；內政部入
    出國及移民署96年7 月2 日移署資處雲字第09611465820 號
    函檢附之入出國日期證明書、外僑居留資料、外僑口卡、入
    出境登記表影本各1 份；臺中縣大肚鄉戶政事務所96年9 月
    10日第0960002242號函檢附之結婚登記申請書及證明文件各
    1 份（參見本院卷宗）、外僑居留資料查詢、出境資料查詢
    、個人戶籍資料各1 份（參見臺灣桃園地方法院檢察署96年
    度偵字第5117號偵查卷宗第17頁至第21頁）附卷可參，核屬
    相符，此部分之事實，應可認定。
  (二)證人陳阿妮於警詢及偵訊中均證述：其於90年間自印尼至臺
    灣擔任老人養護中心監護工，認識仲介外勞業者即被告，因
    在養護中心工作很辛苦，其向被告表示有意再度來臺灣工作
    ，被告向其表示得以假結婚至臺灣，並在被告經營之公司擔
    任臨時派遣外勞工作，其回印尼後，被告再至印尼辦理假結
    婚登記後，並至我國駐印尼臺北經濟貿易代表處接受面談，
    面談後不久即取得來臺簽證，其抵臺後均住在被告經營之公
    司內，並無同房或發生性行為，兩人間並無感情，相關居留
    簽證均係由被告辦理，嗣其與被告於94年2 月14日離婚後，
    自己外出找工作，經警方於95年11月14日凌晨1 時許，在桃
    園縣龍潭鄉○○路211 巷94弄10之3 號4 樓處，查獲其逾期
    居留（參見臺灣桃園地方法院檢察署96年度偵字第5117號偵
    查卷宗第13頁至第14頁、第29頁至第30頁）等語，爰審酌證
    人陳阿妮既係經被告以辦理結婚登記方式，進入我國工作且
    證人陳阿妮係自願與被告離婚後，外出找工作，衡情證人陳
    阿妮與被告間並無仇恨，且證人即被告之姐丙○○於本院審
    理中亦證稱：被告與證人陳阿妮辦理離婚後，並無交惡，也
    是心平氣和（參見本院96年11月1 日審判筆錄第26頁）等語
    屬實，是證人陳阿妮應無設詞陷害被告之必要，證人陳阿妮
    上揭證詞內容應可採信。
  (三)另證人丁○○雖於本院審理中具結證述：其從事老人養護事
    業，證人陳阿妮為其所僱請之看護工，因被告至養護中心推
    廣業務而認識證人陳阿妮，被告向其提過想與陳阿妮交往，
    陳阿妮剛抵臺灣時，其曾與被告、被告之父母、兄、姐及證
    人陳阿妮，在位於彰化縣八卦山之某土雞城吃飯，即辦理結
    婚儀式之宴客，除其及上揭被告家屬外，並無其他外人在場
    （參見本院96年11月1 日審判筆錄第5 頁至第18頁）云云，
    爰審酌證人丁○○亦於本院審理中具結證述：其無介入被告
    與證人陳阿妮交往過程，其不清楚被告、陳阿妮實際上是真
    或假結婚、有無實質上結婚生活、新居位於何處，且其於被
    告結婚宴客時，雖擔任介紹人，但被告均無紅包，其亦無贈
    送禮物與被告，至被告與現配偶甲○○結婚時，有宴請眾多
    賓客，其亦有送禮（參見本院96年11月1 日審判筆錄第5 頁
    至第18頁）等語，復參照被告於本院審理中自承，其與證人
    陳阿妮離婚後，與現配偶甲○○辦理結婚時，有宴請眾多賓
    客，證人丁○○亦有送禮等語觀之，證人丁○○所述被告與
    證人陳阿妮辦理結婚之宴客過程，顯與一般社會常情所辦理
    婚宴之過程不符，況證人丁○○既為證人陳阿妮在臺之原雇
    主，並擔任結婚時介紹人，足見其與被告、證人陳阿妮關係
    相當密切，竟於被告與證人陳阿妮在臺灣之婚宴上未為任何
    餽贈禮儀之行為，亦與常情有違，其證述內容是否屬實，已
    顯有可疑；又縱使被告與證人陳阿妮有舉辦宴客並請證人丁○○擔任介紹人，然證人丁○○亦自承不知悉被告與證人陳
    阿妮是否有結婚之真意，對於其交往過程並無介入，故尚難
    僅憑證人丁○○上揭證述，被告與證人陳阿妮曾有在臺灣舉
    辦結婚婚宴等語，逕行認定被告與證人陳阿妮間有結婚之真
    意。
  (四)至證人即被告之姐丙○○雖於本院審理中具結證述：因被告
    與證人陳阿妮應有結婚之真意，結婚後有同住，但是否有行
    房，其不清楚，嗣證人陳阿妮另交男友並離家，被告表示要
    順從證人陳阿妮之意離婚，其遂主動找證人陳阿妮回家辦理
    離婚（參見本院96年11月1 日審判筆錄第22頁至第26頁）云
    云，然證人丙○○上揭證述內容，核與證人陳阿妮前揭證述
    內容不符，且證人丙○○雖為被告之姐，然對被告與證人陳
    阿妮結婚後是否有同房之夫妻之實，並不清楚，其上揭所言
    被告與證人陳阿妮間有結婚真意云云，應屬個人臆測之詞，
    或出於迴護被告之詞，是證人丙○○前開證述內容，並無足
    採。
  (五)綜上所述，被告與證人陳阿妮並無結婚真意，其等辦理結婚
    登記，僅係為圖使證人陳阿妮順利入境臺灣工作等情，應可
    認定。被告前開所辯，顯屬卸責之詞，並無足採。被告既無
    與證人陳阿妮結婚之真意，其復於如犯罪事實欄一所示之向
    各公務機關申請登記並行使使公務員登載不實文書，益徵其
    有連續行使使公務員登載不實文書之犯意，足堪認定。本案
    事證明確，被告上揭犯行，均堪認定。
三、查被告行為後，刑法業於94年2 月2 日修正公布，95年7 月
    1 日起生效施行，如附表所示之條文業經修正。按行為後法
    律有變更者，適用行為時之法律，但行為後之法律有利於行
    為人者，適用最有利於行為人之法律，修正後刑法第2 條第
    1 項定有明文。此條規定係規範行為後法律變更所生新舊法
    律比較適用之準據法，本身尚無新舊法比較之問題，於新法
    施行後，應一律適用新法第2 條第1 項之規定，為「從舊從
    輕」之比較。再按本次法律變更，比較時應就與罪刑有關之
    共犯、未遂犯、牽連犯、連續犯、結合犯，以及累犯加重、
    自首減輕暨其他法定加減原因（如身分加減）與加減例等一
    切情形，綜其全部罪刑之結果而為比較；另從刑附屬於主刑
    ，除法律有特別規定者外，依主刑所適用之法律（最高法院
    95年5 月23日95年度第8 次刑庭會議決議參照），其比較理
    由及結果均詳如附表，先予敘明。
四、核被告所為，係犯刑法第216 條、第214 條之行使使公務員
    登載不實罪。又被告所為明知為不實之事項而使公務員登載
    於職務上所掌公文書之低度行為，應為行使該項文書之高度
    行為所吸收，不另論罪。被告上開犯罪事實中，於94年1 月
    24日向警察機關以依親事由申請陳阿妮之居留證延展之行使
    使公務員登載不實公文書部分，雖未據檢察官提起公訴，惟
    該部分犯行與檢察官起訴經本院論罪之行使使公務員登載不
    實公文書犯行部分，有修正前連續犯裁判上一罪之關係，自
    為起訴效力所及，應由本院併予審理。被告與證人陳阿妮間
    ，就上揭以假結婚登記，並申請證人陳阿妮以依親名義入境
    之行使使公務員登載不實文書犯行，有犯意聯絡及行為分擔
    ，各為共同正犯。被告利用不知情之案外人即真實姓名、年
    籍均不詳之印尼籍成年男子、趙婉君行使使公務員登載不實
    之公文書，係間接正犯。又被告先後多次行使使公務員登載
    不實文書犯行，時間緊接，犯罪構成要件相同，顯係基於概
    括犯意為之，為連續犯，應依修正前刑法第56條之規定以一
    罪論，並加重其刑。爰審酌被告僅為圖謀小利，不惜使公務
    上戶籍、外籍人士入境我國簽證之核發產生錯誤，對於我國
    戶政機關就戶政管理之正確性及外交、警政機關就外國人入
    出境管理及居留作業之正確性所生之損害非輕，甚而造成我
    國社會治安、國家安全潛在之危機，犯後猶矢口否認犯行，
    且被告並無前科，此有臺灣高等法院被告前案紀錄表、臺灣
    彰化地方法院檢察署刑案資料查註紀錄表各1 份存卷可考，
    平日素行尚稱良好等一切情狀，量處如主文所示之宣告刑。
    又被告為本案犯行之時間均係於96年4 月24日前，且無中華
    民國96年罪犯減刑條例所規定不得減刑之情形，爰依同條例
    第2 條第1 項第3 款之規定，減輕其宣告刑至二分之一，並
    依同條例第9 條之規定，併諭知易科罰金之折算標準。
五、公訴意旨另以：被告與證人陳阿妮共同持使公務員登載不實
    之戶籍謄本，向位在印尼之我國駐印尼臺北經濟貿易代表處
    申請證人陳阿妮至臺灣之停留簽證，使承辦之公務員不知有
    偽而據以核發證人陳阿妮之停留簽證，並使陳阿妮於93年1
    月7 日以依親名義入境臺灣，因認被告此部分，亦另共犯刑
    法第216 條、第214 條共同行使使公務員登載不實之文書罪
    嫌。經查：
  (一)按刑法第214 條所謂「使公務員登載不實事項於公文書罪」
    ，須一經他人之聲明或申報，公務員即有登載之義務，並依
    其所為之聲明或申報予以登載，而屬不實之事項者，始足構
    成，若其所為聲明或申報，公務員尚須為實質之審查，以判
    斷其真實與否，始得為一定之記載者，即非本罪所稱之使公
    務員登載不實。
  (二)被告於本院審理中陳稱：其與證人陳阿妮在印尼辦妥公證結
    婚手續後，再一起至我國駐印尼臺北經濟貿易代表處申請證
    人陳阿妮至臺灣之依親簽證，其有接受面談，面談內容為調
    查其與證人陳阿妮交往時間，該承辦人員先詢問其問題後，
    再調查證人陳阿妮（參見本院96年11月1日 審判筆錄第33頁
    ）等語，核與證人陳阿妮於警詢中證述：其與被告在印尼先
    辦妥結婚手續後，兩人一起至我國駐印尼臺北經濟貿易代表
    處申請其至臺灣之依親簽證，並接受面談，面談後不久，其
    即取得來臺依親簽證（參見臺灣桃園地方法院檢察署96年度
    偵字第5117號偵查卷宗第13頁）等語相符，是駐印尼臺北經
    濟貿易代表處於審核印尼籍人民入境臺灣地區之申請案件，
    自非一經申請，該管公務員即有登載核發之義務至明。是以
    ，被告所填載之結婚首次申辦簽證申請書，性質僅屬私文書
    ，駐印尼臺北經濟貿易代表處據以為實質審查後，發覺有通
    謀虛偽結婚之情形，自得不予核准申請之印尼籍人士進入臺
    灣地區，是承辦之公務員有實質審查義務，僅疏未查知被告
    與證人陳阿妮係假結婚情事，致誤為准許而已。檢察官就此
    部分事實認被告有行使使公務員登載不實公文書，自有未洽
    ，本應為無罪之諭知，然公訴人認此部分與被告前揭所犯共
    同行使使公務員登載不實文書罪間，有連續犯裁判上一罪之
    關係，爰不另為無罪之諭知。
據上論斷，應依刑事訴訟法第299 條第1 項前段，刑法第2 條第
1 項前段、第28條（修正前）、第56條（修正前）、第216 條、
第214 條、第41條第1 項前段（修正前），罰金罰鍰提高標準條
例第1 條前段、第2 條（修正前），中華民國96年罪犯減刑條例
第2 條第1 項第3 款、第7 條、第9 條，判決如主文。
本案經檢察官吳芙如到庭執行職務。
中　　華　　民　　國　　96　　年　　11　　月　　22　　日
                  刑事第八庭    審判長法  官  李雅俐
                                      法  官  林秉暉
                                      法  官  唐中興
以上正本證明與原本無異。
如不服本判決，應於判決送達後10日內，向本院提出上訴書狀，
上訴書狀應「敘述具體上訴理由」，並按他造當事人之人數附繕
本。「切勿逕送上級法院」。
中　　華　　民　　國　　96　　年　　11　　月　　27　　日
                                      書記官  施惠卿
【附錄本件判決論罪科刑法條全文】：
中華民國刑法第214條
明知為不實之事項，而使公務員登載於職務上所掌之公文書，足
以生損害於公眾或他人者，處3 年以下有期徒刑、拘役或500 元
以下罰金。
中華民國刑法第216條
行使第210 條至第215 條之文書者，依偽造、變造文書或登載不
實事項或使登載不實事項之規定處斷。
【附表】：
┌──┬───────┬───────┬───────┬────┬────┬──────┐
│變更│行為時法（下稱│裁判時法（下稱│   比較理由   │比較依據│比較結果│    備註    │
│事項│舊法）之條文及│新法）之條文及│              │        │何者對行│            │
│    │內容          │內容          │              │        │為人有利│            │
│    │              │              │              │        │        │            │
├──┼───────┼───────┼───────┼────┼────┼──────┤
│共犯│【修正前刑法第│【刑法第28條】│              │        │        │            │
│    │28 條 】      │              │              │        │        │            │
│    │              │              │              │        │        │            │
│    │二人以上共同實│二人以上共同實│1.新法將共同正│有關共同│雖應適用│            │
│    │施犯罪之行為者│行犯罪之行為者│  犯之範圍予以│正犯規定│裁判時法│            │
│    │，皆為正犯。  │，皆為正犯。  │  限縮，不及於│，僅作文│。但基於│            │
│    │              │              │  「陰謀」、「│字修正，│整體適用│            │
│    │              │              │  預備」等行為│對於狹義│原則，應│            │
│    │              │              │  階段。      │共同正犯│適用舊法│            │
│    │              │              │2.刑法第28條有│（指有犯│。      │            │
│    │              │              │  關共同正犯規│意聯絡及│        │            │
│    │              │              │  定，僅作文字│行為分擔│        │            │
│    │              │              │  修正，對於狹│之數行為│        │            │
│    │              │              │  義共同正犯（│人）之認│        │            │
│    │              │              │  指有犯意聯絡│定，不生│        │            │
│    │              │              │  及行為分擔之│任何影響│        │            │
│    │              │              │  數行為人）之│。      │        │            │
│    │              │              │  認定，不生任│        │        │            │
│    │              │              │  何影響。    │        │        │            │
│    │              │              │              │        │        │            │
├──┼───────┼───────┼───────┼────┼────┼──────┤
│連續│連續數行為而犯│刪除          │一般認為連續犯│修正刑法│舊法    │1.不包括法院│
│犯之│同一罪名者，以│              │在本質上係數行│第2條第1│        │  審理結果認│
│刪除│一罪論。但得加│              │為而屬數罪，僅│項前段  │        │  連續犯係接│
│    │重其刑至二分之│              │係基於訴訟經濟│        │        │  續犯或包括│
│    │一            │              │或責任吸收原則│        │        │  上一罪等情│
│    │              │              │之考量，而論以│        │        │  形。      │
│    │              │              │一罪，新法將連│        │        │2.連續之數行│
│    │              │              │續犯之規定廢除│        │        │  為須均在舊│
│    │              │              │後，除非符合「│        │        │  法時期始可│
│    │              │              │接續犯」或「包│        │        │  ，如部分行│
│    │              │              │括的一罪」之情│        │        │  為發生在新│
│    │              │              │形，可認為構成│        │        │  法施行後，│
│    │              │              │單一之犯罪外，│        │        │  則該部分應│
│    │              │              │均應認係數罪併│        │        │  逕適用新法│
│    │              │              │罰。          │        │        │  。        │
│    │              │              │              │        │        │            │
├──┼───────┼───────┼───────┼────┼────┼──────┤
│罰金│【罰金罰鍰提高│【刑法施行法第│              │        │        │            │
│刑貨│標準條例第1 條│之1 條第1項 、│              │        │        │            │
│幣單│前段、第5 條】│第2 項】      │              │        │        │            │
│位之│              │              │              │        │        │            │
│變更│依法律應處罰金│中華民國94年1 │刑法之貨幣單位│刑法第2 │經按現行│            │
│    │、罰鍰者，就其│月7 日法修正施│由「元（指銀元│條第1項 │法規所定│            │
│    │原定數額得提高│行後，刑法分則│）」變更為「新│前段    │貨幣單位│            │
│    │為2 倍至10 倍 │編所定罰金之貨│臺幣」，且刑法│        │折算新臺│            │
│    │（刑法乃係定明│幣單位為新臺幣│分則之罰金數額│        │幣條例第│            │
│    │10倍）。第1 條│。94年1 月7 日│，亦視該分則先│        │2 條之規│            │
│    │所定得提高倍數│刑法修正時，刑│前曾修正與否，│        │定折算後│            │
│    │之規定，於本條│法分則編未修正│而分別提高3 或│        │等值，是│            │
│    │例修正後制定之│之條文定有罰金│30倍。        │        │以新法並│            │
│    │法律，不適用之│者，自94年1 月│              │        │未較有利│            │
│    │；本條例修正前│7 日刑法修正施│              │        │，應適用│            │
│    │公布之法律，於│行後，就其所定│              │        │修正前行│            │
│    │本條例修正後修│數額提高為30倍│              │        │為時之舊│            │
│    │正其罰金罰鍰數│。但72年6 月26│              │        │法。    │            │
│    │額或法律經全部│日至94年1 月7 │              │        │        │            │
│    │修正而其罰金罰│日新增或修正之│              │        │        │            │
│    │鍰數額未予變更│條文，就其所定│              │        │        │            │
│    │者，亦同。    │數額提高為3 倍│              │        │        │            │
│    │              │。            │              │        │        │            │
│    │              │              │              │        │        │            │
├──┼───────┼───────┼───────┼────┼────┼──────┤
│易科│【修正前刑法第│【刑法第41條第│              │        │        │            │
│罰金│41條第1 項前段│1項前段】     │              │        │        │            │
│折算│、修正前罰金罰│              │              │        │        │            │
│標準│鍰提高標準條例│              │              │        │        │            │
│變更│第2 條】      │              │              │        │        │            │
│    │              │              │              │        │        │            │
│    │犯最重本刑為5 │犯最重本刑為5 │易科罰金折算標│刑法第2 │舊法    │            │
│    │年以下有期徒刑│年以下有期徒刑│準由銀元100 元│條第1項 │        │            │
│    │以下之刑之罪，│以下之刑之罪，│以上300 元以下│前段    │        │            │
│    │而受6 個月以下│而受6 個月以下│即新臺幣300 元│        │        │            │
│    │有期徒刑或拘役│有期徒刑或拘役│以上900 元以下│        │        │            │
│    │之宣告…得以（│之宣告者，得以│，提高為以新臺│        │        │            │
│    │銀元）1 元以上│新臺幣1,000 元│幣1,000 元、2,│        │        │            │
│    │（銀元）3 元以│、2,000 元或  │000 元或3,000 │        │        │            │
│    │下折算日，易科│3,000 元折算1 │元折算1 日。  │        │        │            │
│    │罰金。依刑法第│日，易科罰金。│              │        │        │            │
│    │41 條 易科罰金│              │              │        │        │            │
│    │…就其原定數額│              │              │        │        │            │
│    │提高為100 倍折│              │              │        │        │            │
│    │算1 日；法律所│              │              │        │        │            │
│    │定罰金數額未依│              │              │        │        │            │
│    │本條例提高倍數│              │              │        │        │            │
│    │，或其處罰法條│              │              │        │        │            │
│    │無罰金刑之規定│              │              │        │        │            │
│    │者，亦同。    │              │              │        │        │            │
│    │              │              │              │        │        │            │
├──┼───────┼───────┼───────┼────┼────┼──────┤
│罰金│【修正前刑法第│【刑法第33條第│              │        │        │            │
│刑下│33條第5 款】  │5 款】        │              │        │        │            │
│限變│              │              │              │        │        │            │
│更  │罰金：（銀元）│罰金：新臺幣  │罰金刑之下限，│刑法第2 │舊法    │            │
│    │1 元以上。    │1,000 元以上，│由銀元1 元即新│條第1項 │        │            │
│    │              │以百元計算。  │臺幣3 元，提高│前段    │        │            │
│    │              │              │為新臺幣1,000 │        │        │            │
│    │              │              │元。          │        │        │            │
├──┼───────┼───────┼───────┼────┼────┼──────┤
│罰金│【修正前刑法第│【刑法第67條】│              │        │        │            │
│刑之│68 條】       │              │              │        │        │            │
│加減│              │              │              │        │        │            │
│例變│罰金加減者，僅│罰金加減者其最│罰金刑之加重，│刑法第2 │ 舊法   │            │
│更  │加減其最高度。│高度及最低度同│依修正前刑法第│條第1項 │        │            │
│    │              │加減之。      │68條規定，僅加│前段    │        │            │
│    │              │              │重其最高度；依│        │        │            │
│    │              │              │修正刑法第67條│        │        │            │
│    │              │              │規定，其最高度│        │        │            │
│    │              │              │及最低度同加重│        │        │            │
│    │              │              │之。是修正前刑│        │        │            │
│    │              │              │法較有利於被告│        │        │            │
│    │              │              │。            │        │        │            │
│    │              │              │              │        │        │            │
│    │              │              ├───────┼────┼────┼──────┤
│    │              │              │舊法罰金減輕者│刑法第2 │ 新法   │            │
│    │              │              │，僅減其最高度│條第1項 │        │            │
│    │              │              │，新法修正後，│但書    │        │            │
│    │              │              │其最低度罰金同│        │        │            │
│    │              │              │減之，行為人將│        │        │            │
│    │              │              │受較舊法為低之│        │        │            │
│    │              │              │罰金刑，行為人│        │        │            │
│    │              │              │受罰之實質內涵│        │        │            │
│    │              │              │顯有變更，應比│        │        │            │
│    │              │              │較新舊法，依刑│        │        │            │
│    │              │              │法第2 條第1 項│        │        │            │
│    │              │              │但書，適用最有│        │        │            │
│    │              │              │利於行為人之新│        │        │            │
│    │              │              │法。          │        │        │            │
│    │              │              │              │        │        │            │
│    │              │              │              │        │        │            │
│    │              │              │              │        │        │            │
│    │              │              │              │        │        │            │
├──┴───┬───┼───────┴───────┴────┴────┴──────┤
│整體比較結果│  舊法│1.刑法第28有關共同正犯規定，僅作文字修正，對於狹義共同正犯（指有│
│            │      │  犯意聯絡及行為分擔之數行為人）之認定，雖不生任何影響，然基於整│
│            │      │  體適用原則應適用舊法規定。                                    │
│            │      │2.本案被告連續行使使公務員登載不實公文書之犯行，均在舊法時期，且│
│            │      │  非屬「接續犯」或「包括的一罪」之情形，依新法將連續犯之規定廢除│
│            │      │  後，均應認係數罪併罰；依修正前刑法第56條之規定，屬裁判上一罪，│
│            │      │  得加重其刑至二分之一，是依修正刑法第2 條第1 項前段比較，應適用│
│            │      │  修正前刑法第56條之規定，對被告有利。                          │
│            │      │3.罰金刑貨幣單位之變更部分，按現行法規所定貨幣單位折算新臺幣條例│
│            │      │  第2 條之規定折算後等值，是以新法並未較有利，應依刑法第2 條第1 │
│            │      │  項前段逕行適用修正前行為時之舊法。                            │
│            │      │4.易科罰金折算標準由銀元100 元以上300 元以下即新臺幣300 元以上90│
│            │      │  0 元以下，提高為以新臺幣1,000元、2,000 元或3,000元折算1 日。是│
│            │      │  以新法並未較有利，應依刑法第2 條第1 項前段適用修正前行為時之舊│
│            │      │  法。                                                          │
│            │      │5.刑法第33條第5 款罰金刑之下限部分，由銀元1 元即新臺幣3 元，提高│
│            │      │  為新臺幣1,000 元，應刑法第2 條第1 項前段適用修正前行為時之舊法│
│            │      │  。                                                            │
│            │      │6.被告行為後之法律已有變更，經綜合比較結果，適用舊法應對被告並無│
│            │      │  不利，是應依刑法第2 條第1 項前段規定適用舊法。                │
│            │      │                                                                │
└──────┴───┴────────────────────────────────┘
